臺灣高等法院民事判決　　　　　　　　93年度上更(二)字第17號
上　訴　人　乙○○
　　　　　　鄭展隆
共　　　同
訴訟代理人　張清浩律師
上　訴　人　甲○○
被　上訴人　臺灣鐵路管理局
法定代理人　徐達文
訴訟代理人　劉承斌律師
上列當事人間遷讓房屋事件，上訴人對於中華民國86年6月23日
臺灣桃園地方法院86年度訴字第203號第一審判決提起上訴，被
上訴人並為訴之追加，經最高法院第2次發回更審，本院已於94
年2月22日言詞辯論終結，判決如下：
    主      文
原判決主文第二項關於命上訴人連帶給付超過新台幣貳佰陸拾貳
萬仟陸佰捌拾玖元（包含按月損害金）部分及該部分假執行之
宣告，暨訴訟費用（除確定部分外）之裁判，均廢棄。
上開廢棄部分，被上訴人在第一審之訴及其假執行之聲請均駁回
。
第一、二審（除確定部分外）、發回前第三審訴訟費用，由上訴
人負擔十分之七，餘由被上訴人負擔。
    事實及理由
壹、程序方面：
一、被上訴人之法定代理人於本院前審時為黃德治，至本審時法
    定代理人變更為徐達文，業經具狀聲明承受訴訟，有行政院
    92年12月2日院授人力字第0920038557號令及承受訴訟狀在
    卷可參（見本院卷第71至74頁），核無不合，應予准許。
二、按訴訟標的對於共同訴訟之各人必須合一確定者，共同訴訟
    人中一人之行為，有利益於共同訴訟人者，其效力及於全體
    ，不利益者，對於全體不生效力，民事訴訟法第56條第1項
    第1款定有明文。次按民法第275條規定連帶債務人中之一人
    受確定判決，而其判決非基於該債務人之個人關係者，為他
    債務人之利益亦生效力，故債權人以各連帶債務人為共同被
    告提起給付之訴，被告一人提出非基於其個人關係之抗辯有
    理由者，對於被告各人即屬必須合一確定，自應適用民事訴
    訟法第56條第1項之規定（最高法院33年度上字第4810號判
    例參照）。再按民事訴訟法第56條第1項第1款，所謂共同訴
    訟人中一人之行為，有利益於共同訴訟人或不利益於共同訴
    訟人，係指於行為當時就形式上觀之，有利或不利於共同訴
    訟人而言，非指經法院審理結果有利者其效力及於共同訴訟
    人，不利者其效力不及於共同訴訟人而言，故共同訴訟人中
    之一人，對於下級法院之判決聲明不服提起上訴，在上訴審
    法院未就其內容為審判之前，難謂其提起上訴之行為對於他
    共同訴訟人不利，其效力應及於共同訴訟人全體，即應視其
    上訴為共同訴訟人全體所為（最高法院52年度台上字第1930
    號判例參照）。本件被上訴人訴請乙○○、鄭展隆、甲○○
    （下稱乙○○等三人）連帶給付租金及不當得利，原審為乙
    ○○等三人敗訴判決，乙○○、鄭展隆非基於個人事由提起
    上訴，依前揭判例意旨所示，其上訴效力自及於甲○○，亦
    應列其為上訴人。
三、本件被上訴人於起訴時係以乙○○未依約給付租金，經其催
    告仍未履行，乃終止租賃契約，依終止後之租賃物返還請求
    權及不當得利法律關係，請求乙○○返還租賃物，並與連帶
    保證人鄭展隆、甲○○連帶給付未付租金及不當得利。嗣於
    本院前審89年5月8日具狀就乙○○於終止租約仍占有租賃物
    部分，追加依侵權行為請求損害賠償（見本院更(一)卷第97頁
    反面），因與其起訴之基礎事實同一，符合民事訴訟法第44
    6條第1項但書、第255條第1項第2款規定，應予准許。
四、上訴人甲○○經合法通知，未於言詞辯論期日到場，核無民
    事訴訟法第386條各款所列情形，爰依被上訴人之聲請，由
    其一造辯論而為判決。
貳、實體方面：
一、被上訴人起訴主張：坐落桃園縣中壢市○○段39之3、39之2
    83地號土地、建號2393號建物即門牌號碼桃園縣中壢市○○
    路139號2樓房屋（下稱系爭房屋）為臺灣省所有，現由伊擔
    任管理人。上訴人乙○○於83年9月1日邀上訴人鄭展隆、甲
    ○○為連帶保證人，向伊承租上開房屋，約定租賃期限自83
    年9月1日至86年8月31日止，每月租金新臺幣（下同）120,3
    00元，每半年給付租金一次。詎伊依約交付合於租賃目的使
    用之租賃物後，上訴人乙○○竟自84年7月1日起即拒繳租金
    ，計已積欠18個月租金，依租賃契約第4條第1項第4款之約
    定，伊得終止租約，爰以本件起訴狀繕本之送達為終止系爭
    房屋租賃契約之意思表示。且上訴人乙○○未依教育部頒遊
    藝場管理規則申請主管機關許可，亦未辦理營利事業登記，
    竟在系爭租賃房屋經營撞球場，顯有違法經營特許行業及逃
    漏稅捐之情事，依租賃契約第20條第1項第3款、第6款之規
    定，伊亦得終止租約，爰再以86年4月22日所提準備書三狀
    繕本之送達為通知終止租賃契約之意思表示。又上訴人乙○
    ○自84年7月1日起至85年12月31日止，積欠租金2,165,400
    元，依上開租賃契約第4條第1項第4款規定，上訴人乙○○
    尚應給付積欠租金總額10%之違約金，即216,540元，與所積
    欠租金合計為2,381,940元，扣除押金240,600元，尚應給付
    伊 2,141,340元，上訴人鄭展隆及甲○○均為乙○○之連帶
    保證人，自應與乙○○連帶給付。本件租賃關係既已終止，
    上訴人乙○○仍無法律上原因占有、使用系爭租賃物，實已
    致伊受損害，依民法不當得利之規定，上訴人乙○○應將其
    所受相當於租金之利益償還予伊，而本件約定之租金為每月
    12 0,300元，則伊自得請求上訴人乙○○、鄭展隆及甲○○
    自契約終止日之翌日起至交還系爭房屋之日止，按月連帶給
    付120,300元。爰求為命上訴人乙○○應將系爭房屋遷讓返
    還予伊，及上訴人乙○○等三人應連帶給付伊2,141,340元
    及自86年3月7日起至遷讓系爭房屋之日止，按月連帶給付
    120, 300元之判決。原審判決命上訴人乙○○應將系爭房屋
    遷讓返還予被上訴人，及上訴人乙○○等三人應連帶給付被
    上訴人2,141,340元及自86年3月7日起至遷讓系爭房屋之日
    止，按月連帶給付120,300元。上訴人乙○○等三人就原審
    判決命伊等連帶給付租金及不當得利部分聲明不服，提起上
    訴；至於原審判決命上訴人乙○○遷讓房屋部分則因上訴人
    乙○○未聲明不服而告確定。嗣因系爭房屋於86年11月18日
    由被上訴人以租賃契約公證書為執行名義而取回後，被上訴
    人於本院更(一)審將於原審請求之損害金，由原來請求上訴人
    應連帶給付2,141,340元及自86年3月7日起至遷讓系爭房屋
    止，按月連帶給付120,300元，減縮至86年11月18日止，其
    聲明為：上訴人乙○○、鄭展隆應與甲○○連帶給付被上訴
    人3,421,612元及其中2,431,612元自86年3月7日起至清償日
    止，其餘1,006,510元自86年11月19日之法定遲延利息。並
    於本院為駁回上訴之聲明。
二、上訴人則以：被上訴人於公開招標書及租賃契約書中所載租
    賃物14項用途，均係供「商業用」。惟系爭租賃標的物之使
    用執照所載用途竟為「車站」，依其性質根本不能標租提供
    為營業用之商業用途，被上訴人亦已承諾辦理建物使用執照
    之建物用途（自「車站」變更為「商業」用途），但迄未辦
    理，是本件租賃契約應屬無效。又上訴人乙○○自83年7月
    間開始營業後，均有合法繳納營業稅、教育捐及娛樂稅等稅
    捐，被上訴人主張上訴人乙○○逃漏稅捐顯有誤會。再者，
    上訴人乙○○無法申請營利事業登記，原因在租賃標的物不
    能提供如租約所示之商業用途所致，被上訴人既未依約提供
    合於約定效用之租賃物，上訴人乙○○即無給付租金之義務
    ，且得主張同時履行抗辯權，拒絕給付租金，故被上訴人終
    止租約並無理由。縱認被上訴人終止租約有理，上訴人乙○
    ○占有系爭房屋亦無任何利益存在，即使受有利益，亦不能
    以系爭房屋可供商業使用計算之租金來計算。又連帶保證人
    僅就履行契約部分負連帶賠償責任，就不當得利並無連帶清
    償義務，被上訴人併請求連帶保證人就不當得利連帶賠償，
    實有違誤等語，資為抗辯，並於本院為：(一)原判決第二項及
    其假執行宣告之裁判均廢棄；(二)前廢棄部分，被上訴人在第
    一審之訴及其假執行之聲請均駁回之上訴聲明。
三、查被上訴人主張上訴人乙○○邀鄭展隆、甲○○為連帶保證
    人，向伊承租臺灣省所有，由伊管理之系爭房屋，每月租金
    120,300元，半年給付租金一次，而上訴人乙○○竟自84年7
    月1日起即未付租金 ，已積欠18個月租金等情，業據被上訴
    人提出建築改良物所有權狀、房屋租賃契約書、存證信函等
    件為證 (見原審卷第8至14頁)，且為上訴人所不爭執，自堪
    信為真實。
四、被上訴人主張伊已依契約履行出租人之義務，本件租賃契約
    即非自始客觀給付不能而歸於無效，伊縱以未合於約定使用
    收益之租賃物交付上訴人乙○○，上訴人乙○○亦不能免除
    給付租金之義務，上訴人乙○○於伊以違約終止契約前並未
    行使同時履行抗辯權，伊終止系爭租賃契約後，上訴人乙○
    ○更不得行使同時履行抗辯權，終止系爭租賃契約後，上訴
    人乙○○使用系爭房屋即受有利益等情；上訴人則以前揭情
    詞置辯，經查：
  (一)本件依被上訴人與乙○○所訂之租賃契約第2條約定：「用
    途限制：金融、保險、擔保、信託、證券、銀樓、當業、買
    賣、國際貿易、倉庫、廣告、傳播、娛樂、飲食服務等業。
    」（見一審卷第10頁），第20條第1項約定：「租用用途依
    契約第2條規定使用，未經出租人同意，不得變更用途」（
    見原審卷第11頁），第10條第3款約定：「乙方（即乙○○
    ）承租之房屋（連同附屬基地）作非法使用或變更用途。」
    及第6款約定：「乙方違背本租約之規定，得終止租約者。
    」，被上訴人得隨時終止租約。依前述之約定，乙○○若以
    契約第2條所列用途以外之用途使用，必為被上訴人指摘違
    約而終止租約，由是堪見被上訴人提供系爭房屋必須符合契
    約第2條所列之商業用途，始能謂已依約提供合於使用、收
    益之租賃物。
  (二)經查：系爭房屋之基地，地目為鐵，土地分區使用編定為「
    鐵路用地」「道路用地」，非屬「商業區」，且依桃園縣政
    府工務局87年6月1日桃縣工建（戍）字第5692號函說明：「
    若有合法房屋使用執照且在商業區，能作金融、保險．．．
    娛樂、飲食服務等用途」（見本院86年度上字第1340號卷第
    109頁），依上開函示之反面解釋，系爭房屋既非屬商業區
    ，即不能作如租賃契約所約定之商業使用甚明。而乙○○向
    桃園縣政府申請營利事業登記，亦因「本案應辦理用途變更
    」，致遭退件，有桃園縣政府營利事業登記案件聯合作業審
    核表可稽（見原審卷第40頁至42頁），乙○○即於85年3月
    1日，以存證信函通知被上訴人，交付建物使用執照，始知
    其用途登記為「車站」，無法作商業使用，乃要求被上訴人
    變更其用途為「商業」，被上訴人亦函復「本局將研擬．．
    ．．辦理用途變更事宜」，有被上訴人復函影本在卷可憑。
    再觀之被上訴人標租系爭房屋之公告（見發回前本院卷第
    122 、123頁），在公告之「依據」欄內，未載經交通部核
    准，可見被上訴人並未報請交通部會商桃園縣政府核准將系
    爭房屋作為經營商業之用，系爭房屋因而無法作為商業使用
    ，故被上訴人並未依租賃契約第2條之約定，提供合於娛樂
    、飲食服務等使用收益之房屋予乙○○甚明。
  (三)系爭房屋經交通部核准並經洽商有關單位變更用途，尚非不
    可經營商業，已如上述，然在未洽商有關單位變更（用途）
    之前，能否作商業使用，非一般從事商業之乙○○所得知悉
    。查上開標租公告內，載明租用用途為：「金融、保險、擔
    保、信託、證券、銀樓、當業、買賣、國際貿易、倉庫、廣
    告、傳播、娛樂、飲食服務等業。」足使人誤為可作「商業
    用途」，並得申請「特許」或「一般」營業執照，是被上訴
    人辯稱其係以現狀出租，並要求標租人在標租前至現場查看
    ，乙○○於承租前即得知系爭租賃物土地之地目為「鐵」，
    應如何應用，是否得做商業用途，當知之甚明，及其並未保
    證必能符合何種用途，且事實其已依約交付合於約定使用、
    收益之租賃物予乙○○云云，均無足取。
  (四)查承租人得免給付租金義務者，依民法第441條反面解釋，
    應以非因自己事由，致不能為租賃物全部或一部之使用、收
    益者而言。本件乙○○自83年9月至85年2月29日止，均就系
    爭房屋為正常營業使用，此為兩造所不爭，核與民法第441
    條規定不能使用者不符，自不得依該條主張免付租金義務。
    另85年3月迄被上訴人取回系爭房屋止，系爭房屋仍在乙○
    ○之占有使用中，亦與民法第441條情形有間，當亦無該條
    之適用。
  (五)按民法第246條第1項前段「以不能之給付為契約標的者，其
    契約為無效」，其所謂「不能之給付」依實務及學者通說之
    見解，均係指事實不能、自始不能、客觀不能及全部不能而
    言。再按租賃者，謂當事人約定，一方以物租與他方使用收
    益，他方支付租金之契約，民法第421條定有明文。則提供
    租賃標的物予承租人使用、收益為出租人之主給付義務，本
    件被上訴人既已將系爭房地交予乙○○使用、收益即已盡其
    主給付之義務，而非標的物給付不能。
  (六)經查：被上訴人標租系爭房屋之公告，其上土地地目雖記載
    為「鐵」，依鐵路附屬事業經營規則第3條、第5條前段規定
    ，被上訴人得於各地車站內，在經交通部核准後，從事商業
    上之經營，並可交由國民經營，且如與其他主管機關有關者
    ，應報請交通部會商有關機關核准之（見同上卷第138頁、
    第139頁），由是可知系爭房屋於經交通部核准並經洽商有
    關單位變更用途，尚非不可經營商業。本件雖因省政府認為
    系爭土地係「鐵路用地」而非「車站用地」，不符「都市計
    劃公共設施用地多目標使用方案」，而未能為商業登記使用
    ，然亦得依都市計劃法第26條規定辦理檢討變更，或依同法
    第27條第1項第4款規定辦理個案變更而為補正，亦非不可為
    商業使用。
  (七)被上訴人主張系爭房屋原係由前承租人以產權歸公方式興建
    ，作為商業使用，使用期間9年，期滿由被上訴人收回，再
    辦理本件公告出租等情，業據提出被上訴人以73年鐵工產字
    第1814號致承租人鍾維炫函、61年1月20鐵工產字第32744號
    函、協議書（見本院更(一)卷第100至107頁）為證，上訴人等
    雖否認該文書之真正，然參酌乙○○於83年9月至85年2月29
    日停業止，就系爭房屋均為正常營業使用之情觀之，乙○○
    既已實際使用系爭房屋為商業用途，縱系爭房屋因未經交通
    部核准而不能為商業用途使用，亦僅係被上訴人未交付合於
    約定使用、收益之租賃物問題，是上訴人等以系爭房屋坐落
    土地之地目為鐵，不能作商業使用，認本件租賃契約因「自
    始客觀給付不能」而歸於無效，即非可採。
  (八)按出租人除應以合於所約定使用、收益之租賃物交付承租人
    外，並應於租賃關係存續中保持其合於約定使用、收益之狀
    態，此觀民法第423條規定自明。此項出租人之租賃物保持
    義務與承租人之給付租金義務，具有對價關係。是如出租人
    未於租賃關係存續中保持其合於約定使用、收益之狀態，承
    租人非不得行使同時履行抗辯權而拒絕租金之給付（最高法
    院86年度台上字第1675號判決參照）。次按債務人享有同時
    履行抗辯權者，在未行使抗辯權以前，仍可發生遲延責任之
    問題，必須行使以後，始能免責（最高法院50年度台上字第
    1550號判例參照），準此，債務人必須於債權人請求給付之
    當時，行使同時履行抗辯權，始能免責給付遲延之責任，如
    未在當時行使此抗辯權，依法仍應負給付遲延責任，不因嗣
    後行使此抗辯權而得解免其應負之給付遲延責任。又為維護
    交易安全，同時履行抗辯權之行使必通知他方，僅單純之拒
    絕給付而未將行使同時履行抗辯權之意思通知他方，尚不生
    行使同時履行抗辯權之效力。
  (九)本件被上訴人未能提供合於商業用途使用之系爭房屋，乙○
    ○本得依民法第264條主張同時履行抗辯權，拒絕支付租金
    ，惟其未行使同時履行抗辯權之前，依前判例意旨所示，仍
    應負遲延給付責任。查依被上訴人與乙○○所簽立之租賃契
    約第4條約定，租金繳納方式係簽約時先繳納83年9月至同年
    12月之租金，嗣每半年繳納一次，1月、7月為收租期（見原
    審卷第10頁），而系爭租約第4條第1項約定，乙○○應於收
    到被上訴人之租金繳納通知後，依被上訴人規定之日期繳納
    ，惟被上訴人係於84年12月30日通知乙○○，限乙○○於85
    年1月31日前繳納84年7月1日起至84年12月31日止之租金，
    有房屋租賃契約及被上訴人84年下期建築用地及房屋租金通
    知單可稽（原審卷第10頁，本院上字卷第72頁），則84年7
    月至12月之租金，乙○○於85年2月1日固應負給付遲延責任
    ，然乙○○自83年9月迄85年2月29日止仍在繼續正常營業，
    為兩造所不爭執，則乙○○於84年7月起尚正常營業時即未
    付租金，且自85年2月1日起負給付遲延之責，殊難謂被上訴
    人未提供合於約定使用收益租賃物，乙○○自無行使同時履
    行抗辯權可言，由是亦知其拒絕給付租金顯非係因收受桃園
    縣政府要求停止營業之公文之故灼明，是其以收受桃園縣政
    府勒令停業後拒繳納租金者，顯非可採。況乙○○自陳於
    85年2月底前均正常營業，則乙○○未繳納84年7月1日起至
    85年2月底之租金，自無行使同時履行抗辯權之餘地。
  (十)被上訴人因乙○○自84年7月起即未付租金，經通知於85年1
    月31日前繳納，仍未給付租金，乃於86年2月4日以其給付租
    金遲延而起訴，並以起訴狀繕本送達乙○○為終止租約之意
    思表示，請求乙○○返還系爭房屋及未付租金與不當得利，
    於起訴前乙○○並未向被上訴人通知其欲行使同時履行抗辯
    權，此為兩造所不爭執，而該起訴狀雖因故未送達乙○○，
    然依原審86年3月6日筆錄所載（見原審卷第23、24頁），乙
    ○○在當日應訊，被上訴人（筆錄誤載為法官）先陳述：「
    訴之聲明及陳述事實理由如起訴狀所載」，則其終止契約之
    意思表示因通知已到達乙○○而生效，兩造之契約於86年3
    月6日即已合法終止。雖乙○○嗣在法官訊問未交租金時表
    示：「我並不是沒交，是因要等原告（即被上訴人）讓我們
    能繼續營業，變更營業用途。」等語，然已在被上訴人合法
    終止契約之後。況乙○○於未收受桃園縣政府要求停止營業
    之公文之前，仍在正常營業時，即已拒絕給付租金，再參以
    其嗣後上訴理由均先主張兩造契約因自始客觀給付不能而無
    效，被上訴人無依據契約向其請求給付租金之權利觀之，其
    於86年3月6日當日顯無行使同時履行抗辯權之意。
  (十一)乙○○又以其曾於85年3月1日發存證信函主張「當依法訴請
    究辦台灣鐵路管理局及相關人員違法失職之民、刑責任」，
    認已主張同時履行抗辯權云云，然查行使同時履行抗辯首重
    在「拒絕繳交租金之意思」，而乙○○上開信函完全無拒絕
    繳租之意思，遑論其有以「拒絕繳租」與「變更商業用途」
    互為條件而同時履行之意思，是乙○○之上開信函顯無行使
    同時履行抗辯權之意思灼明。另乙○○告訴鐵路局承辦人員
    詐欺，仍不足為乙○○行使同時履行抗辯權之有利證據。從
    而乙○○於被上訴人終止契約前確未行使同時履行抗辯權，
    自應負給付遲延之責任。
  (十二)又查乙○○於原審並未主張行使同時履行抗辯權，嗣於86年
    8月8日提起之上訴狀內，僅就被上訴人不能提供合於租賃契
    約約定用途之租賃物，其無給付租金義務，與原判決命鄭展
    隆「連帶」給付部分及上訴費用為說明，並未表明行使同時
    履行抗辯權之語（見本院86年上字第1340號卷第12頁），嗣
    至86年10月1日上訴理由狀內始主張「縱系爭契約有效，．
    ．．其自得行使同時履行抗辯權」等語，則其應係於被上訴
    人在86年3月6日終止系爭契約後之86年10月1日始行使同時
    履行抗辯權甚明。次查本件被上訴人終止契約之權，實係因
    乙○○租金給付遲延，已如前述，若被上訴人終止契約後，
    乙○○仍得就終止前之租金主張同時履行抗辯權，則該終止
    前之租金即無給付遲延，而被上訴人前已合法行使之終止契
    約權利即陷於違法而歸於無效，則契約溯及有效，兩造當事
    人回復契約上之權利義務〈被上訴人須再提供租賃物供上訴
    人使用、乙○○須給付租金〉，將嚴重影響原已信賴契約終
    止之交易安全〈例如已將租賃物另為處分〉，且陷被上訴人
    於不可預知之損害，此無異保障「權利怠惰」之乙○○。且
    租約經合法終止後，出租人即無再依民法第423條以合於所
    約定使用收益之租賃物交付承租人之義務，本件被上訴人於
    系爭租賃契約終止後，自無再提供租賃物于乙○○使用之義
    務，故縱設被上訴人依約應負保證租賃物得作為商業用途，
    亦因系爭契約已終止失效，而無再依民法第423條以合於所
    約定使用收益之租賃物交付乙○○之義務及必要，即與同時
    履行抗辯權之行使係以因契約「互負債務」者有異，本院自
    無從為「同時履行」之判決。是乙○○主張於契約終止後其
    仍得再以終止前之事由主張同時履行抗辯權，尚非可採。
  (十三)次按依不當得利之法則請求返還不當得利，以無法律上之原
    因而受利益，致他人受有損害為其要件，故其得請求返還之
    範圍，應以對方所受之利益為度，非以請求人所受損害若干
    為準，無權占有他人土地，可能獲得相當於租金之利益為社
    會通常之觀念（最高法院61年度台上字第1695號判例參照）
    。查「占有」雖為事實，但仍屬財產權以外具有財產上利益
    之法律上地位，故取得占有者即認受有利益。次查租約經合
    法終止後，出租人即無再依民法第423條以合於所約定使用
    收益之租賃物交付承租人之義務，承租人亦不受限於原租約
    用途，而可能為任意使用（但係無權使用），故出租人雖未
    保持合於租約約定使用收益之狀態，亦難謂此時原承租人（
    其實已為無權占有人）毫無利益，況本件乙○○將機器、桌
    椅放置於系爭房屋，使物品得有妥適置放之處所（有相片可
    按，見本院86年上字第1340號卷第80頁至83頁），而省卻物
    品寄託保管之倉儲費，自受有占有之不當得利，乙○○否認
    其之占有，有不當得利，尚無可採。按土地法第97條所稱「
    房屋」係指供住宅用之房屋而言，若非屬供住宅用之房屋，
    即無土地法第97條規定之適用，有內政部以91年1月1日台90
    內地字第9060086號函（引用該部71年5月22日台內地字第
    87103號函（見本院更(一)卷第280至281頁）可按。查本件系
    爭房屋之用途為站房，有建物登記簿謄本附卷可稽（見同前
    卷第283頁），並非供住宅之用，且乙○○租用系爭房屋亦
    非供住宅之用，依上開函釋，自無土地法第97條法定最高限
    額租金之限制。惟乙○○與被上訴人所約定之月租金120,
    300元，係按系爭房屋可供商業使用計算，該房屋既不能供
    商業使用，則乙○○於停止營業後繼續占有系爭房、地，按
    月可獲得相當於該數額之利益，自不得以原約定租金計算之
    。查系爭房、地坐落基地部分為系爭段29-283地號基地面積
    係324平方公尺；於84年7月1日至86年6月30日之公告地價為
    每平方公尺61,000元；又基地為系爭段39-3地號土地基地面
    積為494平方公尺，同時期公告地價為每平方公尺17,100元
    ；系爭房屋同時核定價值為823,700元、623,100元計2,446,
    800元，上開二筆土地應有部分為二分之一則計價14,105,70
    0元（19,764,000＋8,447,400）×50% = 14,105,700，系爭
    房地若以年息百分之十計算其租金，每月137,937.5元〔（
    14,105,700＋2,446,800）×100%÷12=137,937.5〕，此有
    被上訴人於發回前本院所提附表、房屋稅籍證明書、桃園縣
    中壢地政事務所地價證明書（本院89年度上更(一)字第13號卷
    第119頁至第122頁）在卷佐證，並為上訴人等所不爭執，信
    屬實在，以兩造約定之租金額120,300元推估約為房、地價
    額年息8.7%〔120,300×12÷（14,105,700＋2,466,800 ）
    =0.0875〕。乙○○占有系爭房、地不能為營業之用，其每
    月所得不當得利自無高於房地總價額之年息8.7%，衡酌系爭
    房屋坐落地點之交通情形、生活機能及上訴人得為使用之狀
    況，本院認為停止營業後之不當得利損害金應以房、地總價
    額之年息百分之五計算為宜，正常營業期間應按約定租金額
    計算。則84年7月1日至85年2月29日共8個月計964,000元（
    120,300×8=962,400）；85年3月1日至86年6月30日共18 個
    月計1,241,438元〔（14,105,700＋2,446,800）×5%÷12
    =68,969，元以下四捨五入，下同；68,969×18=1,241,442
    〕；87年7月份起系爭房屋坐落基地中系爭段39-3地號土地
    公告地價由原來每平方公尺17,100元調高為19,500元，則自
    86 年7月1日至86年11月18日乙○○返還系爭房、地共5個月
    又18天計400,057〔14,698,500＋2,446,800）×5%÷
    12=71,43 9；71,439×5＋71,439×18/30=400,057〕，以上
    共計2,603 ,899 （962,400＋1,241,442＋
    400,057=2,603,899），又依契約第4條約定乙○○應給付
    10%之違約金計260,390元（2,6 03,899×10%=260,390），
    扣除押金240,600元，尚應給租金及違約金共2,623,689（
    2,603,899＋260,390–240,600=2,6 23,689），乙○○在此
    範圍內之請求，為有理由，逾此部分之請求，為無理由，自
    不應准許。
  (十四)末者乙○○租用系爭房、地經營撞球場，因不能繼續經營而
    受有損害，是否得主張扣抵？按除表現主文之訴訟標的外，
    法院於判決理由中就訴訟標的以外之重要爭點，本於當事人
    辯論之結果已為判斷時，除顯然違背法令或當事人已提出新
    訴訟資料，足以推翻原判斷之情形外，於同一當事人就該重
    要爭點所提起之訴訟中，法院及當事人就該已經法院判斷之
    重要爭點法律關係，皆不得為任何相反之判斷或主張，始符
    民事訴訟法上之誠信原則。是倘該重要爭點倘未經當事人辯
    論，法院亦未於理由中判斷者，於同一當事人間就該重要爭
    點所提起之訴訟中，當事人即非不得再為主張，法院亦非不
    得予以判決（最高法院88年度台上字第557號判決參照）。
    本件有關乙○○是否受有損害部分，業經乙○○提起反訴，
    並為原審判決其敗訴，因乙○○未上訴而告確定，是乙○○
    未受損害部分業已生既判力而不得再行主張損害。再參以乙
    ○○86年3月6日、86年5月5日及86年6月16日之第一審反訴
    及辯論意旨狀均一再強調被上訴人未提出「商業用」之租賃
    標的，致其受損，顯見其所主張之訴訟標的應係不完全給付
    及物之瑕疵擔保等責任，乙○○現再以相同之「無法為商業
    使用」之不完全給付主張抵銷，依前揭說明意旨所示，本院
    就已經法院判斷之重要爭點法律關係，亦不得相反之認定，
    是乙○○主張抵扣之金額，除其因本件租賃契約交付之押金
    二十四萬元零六百元，被上訴人於計算其未付租金、違約金
    時亦同意扣除外（同上卷第33頁被上訴人提出之計算表），
    均不得再主張抵扣。又乙○○主張扣抵之水電工程980,000
    元、冷氣空調工程1,020,000元、撞球檯等器具1,000,000元
    ，固據提出免用統一發票收據（本院更(一)卷第127頁）、工
    程合約書（同上卷第128頁至第132頁）、台灣高等法院檢察
    署89年1月7日89年度議字第127號處分書（同上卷第140頁至
    第144頁）佐證，惟此均為乙○○經營撞球場所為必要之支
    出，乙○○亦於勒令停業前為一年有餘之營收，殊非被上訴
    人所造成之損害，自不得請求被上訴人為損害賠償。從而上
    訴人乙○○、鄭展隆聲請傳訊證人彭增福、邱顯龍、張英機
    等人證明伊等有上開支出，因與待證事實無必要關聯，核無
    傳訊之必要。
五、末查依民法第272條第2項規定，連帶債務之成立，除當事人
    間有明示約定外，以法律有規定者為限；而法律就不當得利
    雖無應負連帶債務之規定，此為兩造所不爭，然查本件依據
    兩造間之租約第10條第2項約定：乙方（即乙○○）違反前
    項約定，致甲方（即被上訴人）受有損害時，並應負損害賠
    償之責；第12條約定：乙方應覓具保證人，保證履行契約，
    並願負連帶賠償責任．．．．（見原審卷第10頁反面）。查
    鄭展隆、甲○○既為系爭租約承租人之保證人，且明示表示
    負連帶賠償之，於乙○○違反租約第10條第6款給付租金義
    務而為被上訴人終止租約，於終止後仍無權占有使用系爭房
    屋，致被上訴人受有相當租金之損害，依租賃契約之明示約
    定，連帶保證人自仍須就此負連帶賠償責任，是被上訴人依
    本件租賃契約約定，請求鄭展隆及甲○○就乙○○於終止租
    約後使用系爭房屋所受之損害連帶負清償之責，即無不合，
    應予准許。
六、綜上所述，被上訴人主張乙○○遲延給付租金，且未於終止
    契約前行使同時履行抗辯權，本件租賃契約已合法終止，乙
    ○○於終止後仍無權占有系爭房屋，自受有不當得利等語，
    為可採信。上訴人等之抗辯，尚無足採。從而被上訴人依租
    賃契約請求乙○○及鄭展隆、甲○○連帶給付租金、違約金
    共2,623,689元，為有理由，應予准許，逾此部分之請求，
    為無理由，自不應准許。乃原審判命給付超過上開應准許本
    息部分，即有未洽，上訴人上訴意旨，指摘原判決此部分不
    當，求予廢棄改判，自有理由，爰由本院將原判決此部分予
    以廢棄，改判如主文第1、2項所示。至於上開應准許部分，
    原審判命上訴人如數連帶給付，並為准免假執行之宣告，核
    無不合，上訴意旨，指摘原判決此部分不當，求予廢棄改判
    ，為無理由，應予駁回。
七、兩造其餘攻擊防禦方法及其他未經援用之證據，經斟酌尚無
    礙於本院前述之認定，無一一論究之必要。
八、據上論結，本件上訴一部有理由，一部無理由，判決如主文
    。
中　　華　　民　　國　　94　　年　　3 　　月　　8 　　日
                  民事第16庭審判長法　官  黃騰耀
　　　　　　　　　　　      　　　法　官  黃莉雲
　　　　　　　　　　　      　　　法　官  許文章
正本係照原本作成。
如不服本判決，應於收受送達後二十日內向本院提出上訴書狀，
其未表明上訴理由者，應於提出上訴後二十日內向本院補提理由
書狀（均須按他造當事人之人數附繕本）上訴時應提出委任律師
或具有律師資格之人之委任狀；委任有律師資格者，另應附具律
師資格證書及釋明委任人與受任人有民事訴訟法第四百六十六條
之一第一項但書或第二項（詳附註）所定關係之釋明文書影本。
中　　華　　民　　國　　94　　年　　3 　　月　　17　　日
　　　　　　　　　　　　　　　　　書記官  陳明俐
附註：
民事訴訟法第四百六十六條之一（第一項、第二項）：
對於第二審判決上訴，上訴人應委任律師為訴訟代理人。但上訴
人或其他法定代理人具有律師資格者，不在此限。
上訴人之配偶、三親等內之血親、二親等內之姻親，或上訴人為
法人、中央或地方機關時，其所屬專任人員具有律師資格並經法
院認為適當者，亦得為第三審訴訟代理人。
